【裁判字號】    99,交聲,370
【裁判日期】    990506
【裁判案由】    違反道路交通管理處罰條例聲明異議
【裁判全文】
臺灣臺北地方法院交通事件裁定         99年度交聲字第370號
原處分機關  臺北市交通事件裁決所
異  議  人
即受處分人  甲○○
上列異議人即受處分人因違反道路交通管理處罰條例案件，對於
臺北市交通事件裁決所於中華民國98年12月3 日所為之處分（原
處分案號：北市裁催字第裁22-AEY089686號）聲明異議，本院裁
定如下：
    主      文
原處分撤銷。
甲○○汽車駕駛人，停車方式不依規定，處罰鍰新台幣陸佰元。
    理  由
一、按停車時間、位置、方式及車種，如公路主管機關、市區道
    路主管機關或警察機關有特別規定時，應依其規定；汽車駕
    駛人停車時，停車時間、位置、方式、車種不依規定者，處
    新臺幣（下同）600元以上1,200元以下罰鍰，道路交通安全
    規則第112條第1項第15款及道路交通管理處罰條例第56條第
    1項第9款分別定有明文。是汽車駕駛人停車時如有停車方式
    不依規定之違規行為經警舉發，且於期限內到案聽候裁決，
    經交通裁決主管機關調查後仍認定該違規行為屬實者，依違
    反道路交通管理事件統一裁罰基準表之規定，應對該違規停
    車之行為人處以600元之罰鍰。
二、本件受處分人即異議人甲○○所有之車號5A-2605 自用小客
    車於民國98年7月23日15時許，停放在臺北市○○○路○段28
    2 巷16號前，經臺北縣政府松山分局中崙派出所員警發現其
    有「未依規定停車（未懸掛大牌）」之違規行為，而逕行掣
    單舉發，嗣原處分機關於98年12月3 日以「停車方式不依規
    定」依道路交通管理處罰條例第56條第1項第9款規定，裁處
    受處分人1,200元之罰鍰。
三、本件聲明異議意旨略以：舉發違規地點屬合法停車處，顯無
    違反道路交通管理條例第56條第1項第9款規定，且該自用小
    車之號牌業已依法辦理繳銷，臺北市監理處以此裁決書認定
    該車號仍隱匿於道路上行駛使用，須補繳臺北市汽車燃料使
    用費實屬無據；又車主代理人收到原舉發通知單後已與開單
    員警聯繫，員警表明該舉發地點並非違規停車，但因鄰居希
    望該車提前移車故開具「停車不依規定」以合法移動車輛；
    另車主願意配合環保政策但誣陷違法、於法無據，實難苟同
    。
四、經查：
  (一)臺北市政府於95年7月11日以府交一字第09584692300號公告
    「為維護道路交通安全與暢通及本市道路空間公平使用，避
    免未懸掛號牌車輛占用道路進而影響市容景觀，自95年9 月
    1日0時起，全日禁止未懸掛號牌汽機車車輛停放本市○○道
    路，但未懸掛號牌之疑似廢棄車輛，仍依其他相關規定辦理
    」（見臺北市政府公報95年秋字第16期第46、47頁），並有
    該公告影本1 紙附卷可稽。本件受處分人所有上開自用小客
    車於98年7 月23日15時分許，因號牌業已繳銷而未懸掛號牌
    ，停放在臺北市○○○路○段282巷16號處，為受處分人所不
    爭執，而執勤員警為配合臺北市政府環境保護局及臺北市監
    理處取締長期停放道路未懸掛車牌之汽車，乃依會勘結果以
    違反道路交通管理條例第56條第1項第9款逕行舉發，有舉發
    通知單、臺北市政府警察局松山分局99年1 月14日北市警松
    分交字第09930117000號、99年2月24日北市警松分交字第09
    935240800號函所附之採證照片3幀及車籍查詢資料1 紙在卷
    足憑。是受處分人違反前揭公告之規定而停車之事實，堪以
    認定。
  (二)按汽車牌照包括號牌、行車執照及拖車使用證，為行車之許
    可憑證；汽車號牌每車兩面，應正面懸掛於車輛前後端之明
    顯適當位置，道路交通安全規則第8 條、第11條第1項第1款
    均定有明文。而道路交通安全規則第112條第1項第15款已明
    文授權公路主管機關、市區道路主管機關得就停車時間、位
    置、方式及車種，制定特別規定加以規範，且道路交通管理
    處罰條例第5 條規定亦授權公路機關於必要時，得就禁止停
    車及臨時停車發布行政命令，基於上述法規命令之授權，臺
    北市○○○於道路停車時間、位置、方式及車種之限制，制
    定自治規則或發布行政命令加以規範，自屬適法。另行政程
    序法第150條第2項規定：「法規命令之內容應明列其法律授
    權之依據，並不得逾越法律授權之範圍與立法精神。」又法
    律授權主管機關發布命令為補充規定者，內容須符合立法意
    旨，且不得逾越母法規定之範圍。其在母法概括授權下所發
    布者，是否超越法律授權，不應拘泥於法條所用之文字，而
    應就該法律本身之立法目的，及整體規定之關聯意義為綜合
    判斷（司法院釋字第612 號解釋意旨參照）。而道路交通管
    理處罰條例第5 條規定：「為維護道路交通安全與暢通，公
    路或警察機關於必要時，得就下列事項發布命令：一、指定
    某線道路或某線道路區段禁止或限制車輛、行人通行，或禁
    止穿越道路，或禁止停車及臨時停車。二、劃定行人徒步區
    」，上開規定業已授權主管機關於必要時，得發布命令禁止
    或限制停車時間、位置、方式及車種之使用，以維護道路交
    通安全與順暢。前開道路交通管理處罰條例第5條第1款之規
    定，依法律整體解釋，應可推知立法者有意授權主管機關依
    其交通管制之專業能力，參考交通流量大小與道路等級等有
    關道路交通秩序與安全之相關因素，禁止或限制使用道路之
    內容為因地制宜之規定，前開函令固涉及對人民權利之規制
    ，惟畢竟不屬刑罰制裁，且交通秩序維護措施重在因地制宜
    與即時反應交通情況之迅速變化，宜賦予行政權較多自主決
    定空間，爰經考量一般道路停車，駕駛人係於完成某階段駕
    駛行為後之暫時性停放車輛，以從事休息或其他活動為目的
    之停放車輛行為，俾使車位之使用具有便利性、週轉性，可
    供不特定之多數人輪流使用；然未懸掛號牌汽機車車輛長期
    停放一般道路空間，自車輛停放之外觀而言，雖與一般道路
    停車無異，惟其停車之目的非但與便利駕駛人使用道路無涉
    ，由於該等汽機車車輛並未懸掛號牌，又未達廢棄車輛之程
    度，任由車輛所有人長期置放於道路空間，與私有物任意占
    用道路空間之情無異，除有礙道路主管機關及監理機關對於
    道路停車車輛之管理外，亦影響停車位之週轉使用，對道路
    交通已產生衝擊，自非一般停車行為所可比擬，況因目前我
    國車輛眾多，停車空間常不敷使用，茍容認未懸掛號牌汽機
    車車輛，任意長期停放一般道路空間，實不啻將排擠停車民
    眾之正當權益，進而影響整體交通順暢，危及交通安全。又
    未懸掛號牌之汽機車車輛，因無號牌之行車許可憑證可供辨
    識，如基於道路交通安全與暢通之考量，亦無法要求車輛所
    有人立即為必要之移置或處理行為，臺北市○○○於道路交
    通管理處罰條例第5 條規定之授權，基於維護道路交通安全
    與暢通及市區道路空間公平使用，避免未懸掛號牌車輛占用
    道路進而影響市容景觀之考量，而於95年7 月11日發布府交
    一字第09584692300號令，公告「自95年9月1日0時起，全日
    禁止未懸掛號牌車輛停放本市○○道路，但未懸掛號牌之疑
    似廢棄車輛，仍依其他相關規定辦理。」雖禁止受處分人所
    有未懸掛號牌汽機車車輛使用道路，惟因此維護公眾使用道
    路之利益，並進而增強道路交通安全，其間並未超過比例而
    失衡，亦無不當結合手段目的之情形存在，復有其必要性，
    自難認有何違反比例原則之情事，該公告自為合法且有效之
    法規命令無疑。次按占用道路之廢棄車輛，經民眾檢舉或由
    警察機關、環境保護主管機關查報後，由警察機關通知車輛
    所有人限期清理；車輛所有人屆期未清理，或有車輛所有人
    行方不明無法通知或無法查明該車輛所有人情形，環境保護
    主管機關應先行移置或委託民間單位移置，並得向車輛所有
    人收取移置費及保管費。該車輛經公告1個月仍無人認領者
    ，由該環境保護主管機關依廢棄物清除，道路交通管理處罰
    條例第82條之1第1項定有明文。又占用道路車輛，有下列情
    形之一者，認定為廢棄車輛：一、經所有人或其代理人以書
    面放棄之車輛；二、車體髒污、銹蝕、破損，外觀上明顯失
    去原效用之車輛；三、失去原效用之事故車、解體車；四、
    其他符合經中央環境保護主管機關會商相關機關公告認定基
    準之車輛，占用道路廢棄車輛認定基準及查報處理辦法第2
    條亦定有明文。本件受處分人所有之車輛，依卷附之採證照
    片以觀，受處分人車輛之車體結構完整，並非事故車或解體
    車，自其外觀亦不足以判別係明顯失去原效用之車輛，並非
    所謂廢棄車輛，自無前揭臺北市政府公告但書之適用。是受
    處分人既於上開時地，將未懸掛號牌之車輛停放於臺北市道
    路，而違反前揭臺北市政府公告，自屬「停車方式不依規定
    」之違規行為，即應予裁罰，至受處分人主張該處道路屬合
    法停車處所，竟遭誣陷違法、於法無據云云，自不足採。
  (三)再按行為人有違反道路交通管理條例之情形者，應填製舉發
    違反道路交通管理事件通知單，並於被通知人欄予以勾記，
    逕行舉發者，其通知聯應按已查明之資料填註車牌號碼、車
    輛種類、車主姓名及地址，並於通知單上方空白處加註逕行
    舉發之文字後，由舉發機關送達被通知人；填製通知單，逕
    行舉發案件，其應到案之日期距舉發日為30日；又違反本條
    例行為之處罰，處罰機關於裁決前，應給予違規行為人陳述
    之機會；違規行為人陳述時，得交付違反道路交通管理事件
    陳述單，請其自行填明或由處罰機關指定人員代為填寫，並
    由陳述人簽章後處理之，違反道路交通管理事件統一裁罰基
    準及處理細則第11條第1項第4款、第15條但書第1 款、第40
    條分別定有明文。是違反本條例之行為若為逕行舉發者，應
    到案日應距舉發日為30日，以利被通知人於指定應到案日期
    以前到案，且其陳述不服得以言詞為之，不以書面陳述書為
    限。查本件違規舉發日期為98年7 月23日，應到案日期為98
    年8月22日，而舉發通知單送達日期亦為98年8月22日，並觀
    之受處分人於聲明異議狀中明確表示當日收到舉發通知單後
    ，已與中崙派出所開單員警電話聯繫，開單員警電話中已表
    明歉意，並表明該南京東路3 段舉發停車方式不依規定之事
    實發生處，並非違規停車，但由於當時附近鄰居希望該車提
    前移車，但該車上並無留聯絡電話，故當日無法即時與車主
    聯絡，故開具「停車不依規定」，以便配合附近鄰居要求合
    法移動車輛等語，考其無捏造事實之必要，堪認受處分人業
    於應到案日當日向原舉發機關陳述不服舉發，此有受處分人
    聲明異議狀影本及臺北市交通事件裁決所99年1 月18日一次
    裁決查詢報表各1 份在卷可稽。爰審酌本件舉發通知單送達
    日與應到案日為相同之日，受處分人並無充分寬裕之時間至
    原處分機關到案陳述，且一般人民對不服行政處分之救濟方
    法、管轄機關等往往不易知曉，並參照訴願法第14條、第61
    條之精神，應為對行為人有利之解釋，寬認受處分人已依限
    期到案並陳述不服。從而，本件違規事實明確，業如前述，
    原處分機關依道路交通管理處罰條例第56條第1項第9款之規
    定，對受處分人為裁罰，固無違誤，惟依違反道路交通管理
    事件統一裁罰基準表之規定，就違反道路交通管理處罰條例
    第56條第1項第9款事件，期限內繳納或到案聽候裁決者處罰
    鍰600 元，本件受處分人於應到案日已提出申訴，是應處罰
    鍰600 元，然原處分機關卻誤以為受處分人係未到案聽候裁
    決，而處罰鍰1,200元，容有未洽。
  (四)至受處分人稱臺北市監理處以本件裁決書認定該車號仍隱匿
    於道路上行駛使用，需補繳臺北市汽車燃料使用費乙節，核
    汽車燃料使用費事件屬於公法事件，但顯然非為違反道路交
    通管理處罰條例之聲明異議事件，非屬由地方法院所設之交
    通法庭處理之事件，受處分人對該處分如有不服，應循行政
    爭訟程序救濟，於訴願法定期間內依法提起訴願，若對訴願
    之決定仍有不服，則應循行政訴訟程序救濟，併此敘明。
五、綜上，本件原裁決處分既有前述違法情形，應由本院裁定將
    原處分撤銷，然受處分人所有之上開車輛於前揭時地停車方
    式不依規定之違規事實既可認定，則本院依道路交通管理處
    罰條例第56條第1項第9款及違反道路交通管理事件統一裁罰
    基準表等規定，另為如主文第2項所示之諭知，以資適法。
六、據上論斷，應依道路交通案件處理辦法第20條前段，裁定如
    主文。
中    華    民    國    99    年    5     月    6     日
                  交通法庭  法  官  彭慶文
上正本證明與原本無異。
如不服本裁定，應於裁定送達後5日內向本院提出抗告狀。
                            書記官  陳怡君
中    華    民    國    99    年    5     月    10    日

司法院資訊處製作；財團法人民間司法改革基金會備份。
